臺灣高等法院民事判決　　　　　　　　 94年度家上字第200號
上　訴　人 甲○○
訴訟代理人 李明諭律師
複　代理人 陳逸華律師
被　上訴人 乙○○
當事人間請求離婚事件，上訴人對於中華民國94年 6月17日台灣
桃園地方法院94年度婚字第260號第一審判決提起上訴， 本院於
94年11月8日言詞辯論終結，判決如下：
    主  文
上訴駁回。
第二審訴訟費用由上訴人負擔。
    事實及理由
一、本件被上訴人主張略以：兩造於民國90年11月25日結婚，婚
    後不久只要爭執，即當著被上訴人及其與前妻所生兒子面前
    以「孬種」等語羞辱並毆打被上訴人，嗣更變本加厲，時而
    將家中物品摔破或故意於半夜吵醒被上訴人，再出言羞辱，
    並常恐嚇被上訴人要讓其兒子早日夭折；亦常以難聽字眼辱
    罵被上訴人兒子，或將渠等食物及玩具毀損，並曾恐嚇要將
    他們丟下樓，致被上訴人及兒子內心十分恐懼。又於93月9
    月10日晚上於被上訴人兒子學校導師作電話訪問時，竟故意
    在旁謾罵，使被上訴人十分難堪。於同年10月31日為阻擋被
    上訴人買菜，竟持保特瓶攻擊被上訴人。同年11月15日於兩
    造爭執時並用腳踢被上訴人，且辱罵被上訴人子女，嗣並拿
    起電蚊拍欲對渠等攻擊，被上訴人見狀制止，反遭上訴人以
    電蚊拍攻擊，伊並不斷辱罵被上訴人及子女。上訴人雖辯稱
    當日係被上訴人先以言語挑釁及動粗，惟伊前後說詞反覆，
    不足採信。再上訴人於公共場所毆打被上訴人，致被上訴人
    受傷，已全然不顧被上訴人之尊嚴；於94年1月1日及15日上
    訴人並因細故抓傷、毆打被上訴人左眼，致被上訴人左眼受
    傷腫大。上訴人且曾多次利用被上訴人洗澡時翻動被上訴人
    物品，經被上訴人發現制止後即憤而辱罵毆打被上訴人致傷
    ，被上訴人子女與上訴人理論，即遭上訴人辱罵，因此並經
    台灣桃園地方法院94年度家護字第80號核發通常保護令在案
    。上訴人並於同年3月6日威脅要被上訴人撤銷家暴案件，經
    被上訴人拒絕後，上訴人即拉扯被上訴人頭髮及頭皮且出言
    辱罵。於隔日又趁被上訴人洗澡時進入浴室，並突然從後面
    拉扯被上訴人頭髮及用力將被上訴人拉出淋浴，致被上訴人
    及其子女飽受驚嚇。於被上訴人提起本件訴訟後，上訴人仍
    持續口出惡言及暴力相向，上訴人謂前開事件均係被上訴人
    先挑釁云云，應就此負舉證責任，被上訴人於身體上及精神
    上實已無法忍受上訴人之行為，兩造婚姻已有難以維持之重
    大事由。又，兩造雖於上訴期間有性行為，惟均係上訴人為
    求勝訴而利用被上訴人一時心軟及性衝動而發生，且上訴人
    設計被上訴人錄製「性愛語音」光碟後，尚以此作為在子女
    面前嘲諷被上訴人「性無能」之工具，並威脅將散播光碟，
    對被上訴人亦已造成精神上虐待，且其行為亦將兩造婚姻之
    信賴基礎破壞殆盡。又兩造現雖同居，惟生活全無交集，已
    無感情可言。 爰依民法第1052條第1項第3款及第2項之規定
    請求離婚等語（原審為被上訴人勝訴判決，上訴人不服提起
    上訴）。並答辯聲明：(一)上訴駁回。(二)第二審訴訟費用由上
    訴人負擔。
二、上訴人則以：被上訴人於兩造婚後與其前妻常有往來，並常
    幫忙購物、送貨及處理雜事。被上訴人前妻亦常將煮好之飯
    菜拿給被上訴人吃，或幫被上訴人購買日常用品，被上訴人
    還常於上訴人回娘家時帶前妻吃飯、看電影或回家過夜，上
    訴人曾嘗試與被上訴人協調，惟被上訴人竟提出讓其前妻回
    家煮飯，整理家務及留置家中之無理要求，上訴人為挽回與
    被上訴人間之感情，甚至一個星期中請假兩天提早返家做菜
    給被上訴人及其兒子吃，惟仍無法得到渠等認同，且被上訴
    人因性功能有障礙，常藉此多方指摘上訴人行為不當，嗣被
    上訴人想離婚，竟要求上訴人於離婚後仍與其及其前妻同住
    ，上訴人因無法接受，兩造始開始爭吵，且有時係被上訴人
    先行攻擊，如93年10月31日即係被上訴人先推上訴人撞車，
    同年11月15日亦係被上訴人先對上訴人動手，上訴人始持電
    蚊拍拍打，遭被上訴人子女撞見後辱罵上訴人，上訴人始回
    罵一句，其餘罵人言語則係針對被上訴人，伊實無辱罵或恐
    嚇被上訴人子女，且伊亦未威脅被上訴人將使其子早日夭折
    云云。又上訴人亦未於94年1月1日傷害被上訴人，於同年月
    15日進入被上訴人房內僅為了找東西，未料被上訴人竟衝進
    上訴人房間翻箱倒櫃，兩造始發生衝突，且上訴人亦有受傷
    。同年月27日被上訴人為錄音取證亦藉故對上訴人挑釁，並
    將上訴人架住拖出家門，上訴人始咬被上訴人左手，且除93
    年10月31日及94年 1月28日診斷證明書之傷係因兩造爭吵所
    致外，其餘診斷證明書之傷勢均與上訴人無關，而上述傷勢
    係因雙方拉扯所致，並非上訴人之毆打行為。且上訴人所受
    之傷通常較嚴重，只是未至醫院驗傷。又證人李勤東及李勤
    瑋均為被上訴人與其前妻所生之子，渠等證詞有偏頗之虞。
    況李勤東亦曾證稱兩造係打架，足見並非上訴人單方毆打被
    上訴人。又，被上訴人提出之光碟已經過剪輯，不足採信。
    況兩造於94年6、7月均有性行為，足見被上訴人並無不堪同
    居虐待之情形，嗣後係因上訴人告知伊罹患乳癌，被上訴人
    始未再與伊有性行為等語，資為抗辯。並上訴聲明：(一)原判
    決廢棄。(二)廢棄部分，被上訴人於第一審之訴駁回。(三)第一
    、二審訴訟費用由被上訴人負擔。
三、兩造不爭執事實：
  (一)兩造於90年11月25日結婚，現兩造婚姻關係仍存續中。
  (二)93年10月31日及94年 1月28日兩造互毆，上訴人有罵過被上
    訴人孬種等；再關於光碟片及錄音內容均為兩造所不否認。
四、本件兩造爭點為被上訴人得否以不堪同居虐待訴請離婚，茲
    就兩造爭點分述如下：
  (一)按民法第1052條第1項第3款規定「夫妻之一方，受他方不堪
    同居之虐待者，他方得向法院請求離婚。」又按「慣性毆打
    ，即為不堪同居之虐待，足以構成離婚之原因」「夫婦因尋
    常細故迭次毆打，即有不堪同居之痛苦」「妻於3個月間3次
    毆打其夫成傷，其虐待已達不堪同居之程度」（最高法院19
    年上字第1128號判例、20年上字第 371號判例、27年上字第
    2111號判例意旨參照）。又維護人格尊嚴與確保人身安全，
    為我國憲法保障人民自由權利之基本理念。增進夫妻情感之
    和諧，防止家庭暴力之發生，以保護婚姻制度，亦為社會大
    眾所期待。是民法第1052條第1項第3款所稱「不堪同居之虐
    待」，應就具體事件，衡量夫妻之一方受他方虐待所受侵害
    之嚴重性，斟酌當事人之教育程度、社會地位及其他情事，
    或行為損害人性尊嚴，是否已危及婚姻關係之維繫以為斷（
    最高法院32年上字第1906號判例、83年台上字第1818號判決
    、83年台上字第574號判決、69年台上字第669號判例、74年
    台上字第1507號判例意旨參照）。若受他方虐待已逾越夫妻
    通常所能忍受之程度而有侵害人格尊嚴與人身安全者，即屬
    受不堪同居之虐待。
  (二)被上訴人主張上訴人多次動手毆打被上訴人並辱罵被上訴人
    及其子女等情，業據被上訴人提出傷害診斷證明書為證（見
    原審卷第 9至13頁），據診斷書所載「93.10.31右前臂擦傷
    」「94.01.02左上眼瞼擦傷」「94.01.19左眼眶腫、後頸部
    擦傷、左胸瘀傷、左上臂瘀血」「94.01.28頸部後上背部多
    處瘀傷」「兩側上眼挫抓傷」，均為外力所致之傷害。又93
    年10月31日於社區地下室停車場，上訴人手持瓶裝礦泉水等
    毆打被上訴人頭、胸及右手臂等身體多處；另於93年11月15
    日手持電蚊拍毆打被上訴人等情，亦有錄影照片存證（見本
    院卷第109至115頁）。再上訴人辱罵被上訴人亦經被上訴人
    提出上訴人辱罵錄音譯文附卷可參（見本院卷第104至107頁
    ），上訴人亦稱「就光碟部分我不爭執」等語（見原審卷第
    113頁筆錄）。
  (三)本件證人即被上訴人之子李勤東亦證稱：「有看過被告（指
    上訴人）打過原告（指被上訴人），而且蠻多次，嚴重時常
    常打架，我看過的都是被告去惹原告，然後被告就動手打原
    告，這樣的情形有很多次，次數太多次我已記不清楚，從去
    年到開庭以前都是如此，被告有用電蚊拍及拳頭還有用咬、
    抓原告，電蚊拍是打身體，拳頭就是打原告的眼睛，以致原
    告眼睛腫起來，原告還有因此額頭被抓傷而流血」「他們會
    打就是因為吵架，被告會罵原告是沒有用的男人、廢物、垃
    圾等，還有常常叫我們全家去死，大致上是這些，次數我已
    經數不清，時間一直到開庭前都是如此，我比較有印象的就
    是從去年初到今年開庭前都是這樣」「被告罵我們垃圾、廢
    物、米蟲或是長的獐頭鼠目，叫我們去吃屎，或是叫我們去
    死，被告罵我們時原告有在場聽到，他們兩人經常就是吵架
    完，被告就跑來罵我們」等語；另據證人即被上訴人之子李
    勤緯亦證稱：「有看過被告打過原告，看過很多次，我看過
    被告先動手打過原告很多次，有時候是用電蚊拍打，有時候
    是衝進浴室抓著我父親（指被上訴人）的頭髮打，還有一次
    抓傷我父親的眼睛，我看到父親的眼睛腫起來，這從很早以
    前就已經開始，到目前都還有」「被告罵我父親沒種，說父
    親是窮鬼，類似此類的話。罵人的情形一直到現在還是會有
    」「被告說我們是廢物、垃圾、米蟲還有叫我們去死，不要
    花我父親的錢，這種情形現在還有，被告與我父親吵架時，
    就會罵到我們，被告目前還有與我們一起住」等語（見原審
    卷第65至67頁筆錄）。
  (四)上訴人亦自認93年10月31日及94年 1月28日兩造互毆造成被
    上訴人上揭傷勢；亦自認有罵過被上訴人孬種、澳客、垃圾
    、爛貨、狗、窮鬼等話語，次數在多數以上（見原審卷第31
    頁筆錄），雖其抗辯均遭被上訴人及其子女先挑釁所致云云
    。然上訴人對於其先遭被上訴人動手毆打辱罵或先遭挑釁等
    情，並查無實據，況依據上訴人所述遭挑釁經過前後矛盾，
    如93年11月15日究竟係因被上訴人言語挑釁或因電鍋未處理
    而起，前後所述不同（見原審卷第37頁答辯狀及第69頁答辯
    二狀）。再上訴人抗辯證人李勤東及李勤緯之證詞有偏頗不
    實，對於２名證人證詞何者不實，上訴人羅列多項情節，但
    均屬片面之詞，並無法證實，況原審就二位證人係分開訊問
    ，以其證詞與現有相關佐證資料比對研判，互核相符，應認
    上訴人抗辯並無可採，是以堪信被上訴人主張為真實，上訴
    人有虐待行為堪予認定。
  (五)上訴人多次對被上訴人實施身體與精神上之不法侵犯，造成
    被上訴人肉體與精神上傷害，經被上訴人聲請通常保護令獲
    准，亦經本院調得桃園地院94年度家護字第80號通常保護令
    事件核閱屬實。
  (六)上訴人雖上訴後另提出光碟證明兩造於上訴期間仍有性行為
    ，並為被上訴人所承認，惟查兩造婚姻關係未經判決離婚確
    定，於夫妻關係存續中又同居一處，只要兩造同意有性生活
    並不違法，上訴人未經他造同意，自設錄音、錄影裝備錄製
    夫妻間性生活之光碟片，並據以要求被上訴人不離婚且提出
    訴訟上使用，違反社會生活倫常，顯示為其事先準備而為，
    完全與夫妻情愛背道而馳，如此極端行為，已經將人際間最
    根本賴於維持的互信、互諒基礎摧毀殆盡，其產生的心理痛
    苦更構成不堪同居的精神虐待。
  (七)本件上訴人於婚姻關係存續中，不思以誠摯相愛為基礎，相
    互尊重，共同建立和諧美滿幸福之家庭，遇到夫妻之爭執，
    就動手毆打被上訴人成傷，且動輒以孬種、澳客、垃圾、爛
    貨、狗、窮鬼等言語辱罵被上訴人，更自行錄製兩造性生活
    光碟，審酌雙方之教育程度、社會地位等情事，應認上訴人
    之行為造成被上訴人身體、心理均受有傷害，已逾越夫妻通
    常所能忍受之程度而有侵害人格尊嚴及人身安全之情形，顯
    已構成不堪同居之虐待。
五、綜上所述，被上訴人主張為可採，上訴人所辯均無可取，上
    訴人對被上訴人所為行為已構成不堪同居之虐待。從而，被
    上訴人依該條款之規定，訴請離婚，於法有據，應准許之。
    原審判准被上訴人離婚之訴，於法並無違誤，上訴意旨指摘
    原判決不當，求予廢棄改判，為無理由，應予駁回。
六、因本件事證已臻明確，被上訴人雖併依民法第1052條第 2項
    之規定請求判決離婚，因本院既已依民法第1052條第1項第3
    款之規定判決離婚，已無審理有無第 2項事由是否存在之必
    要；再關於光碟片及錄音內容均為兩造所不否認，並無再勘
    驗必要，兩造其餘主張陳述及所提之證據，審酌後認與判決
    結果不生影響，附此敘明。
七、據上論結，本件上訴為無理由，依民事訴訟法第449條第1項
    、第78條，判決如主文。
中　　華　　民　　國　　94　　年　　11　　月　　22    日
　　　　　　　　　民事第七庭　審判長法　官　鄭三源
　　　　　　　　　　　　　　        法　官　周美月
　　　　　　　　　　　　　　        法　官　黃嘉烈
正本係照原本作成。
如不服本判決，應於收受送達後20日內向本院提出上訴書狀，其
未表明上訴理由者，應於提出上訴後20日內向本院補提理由書狀
（均須按他造當事人之人數附繕本）上訴時應提出委任律師或具
有律師資格之人之委任狀；委任有律師資格者，另應附具律師資
格證書及釋明委任人與受任人有民事訴訟法第466條之1第 1項但
書或第2項（詳附註）所定關係之釋明文書影本。
中　　華　　民　　國　　94　　年　　11　　月　　23　　日
　　　　　　　　　　　　　　　　　　書記官　倪淑芳
附註：
民事訴訟法第四百六十六條之一（第一項、第二項）：
對於第二審判決上訴，上訴人應委任律師為訴訟代理人。但上訴
人或其他法定代理人具有律師資格者，不在此限。
上訴人之配偶、三親等內之血親、二親等內之姻親，或上訴人為
法人、中央或地方機關時，其所屬專任人員具有律師資格並經法
院認為適當者，亦得為第三審訴訟代理人。
